【裁判字號】    89,訴,278
【裁判日期】    900330
【裁判案由】    老年農民福利津貼
【裁判全文】
臺北高等行政法院判決                              八十九年度訴字第二七八號
                              .
    原      告  甲○○
    訴訟代理人  丙○○
    被      告  行政院農業委員會
    代  表  人  陳希煌（主任委員）
    訴訟代理人  丁○○
                乙○○
    輔  佐  人  郭秋煌
                胡樹榮
                羅淑珮
右當事人間因老年農民福利津貼事件，原告不服行政院中華民國八十九年六月三十日
台八十九訴字第一九六二○號再訴願決定，提起行政訴訟，本院判決如左：
      主  文
原告之訴駁回。
訴訟費用由原告負擔。
      事  實
一、事實概要：緣原告於民國（下同）八十八年六月十日向其戶籍所在地之嘉義縣新
    港鄉農會申請發給老年農民福利津貼，經該農會報請被告委託之勞工保險局（以
    下稱勞保局）審查結果，以所請與老年農民福利津貼暫行條例（以下稱暫行條例
    ）第四條規定不符，乃於八十八年九月二十日以保受字第六六四九○二一號函復
    不予發給。原告以其從事農作四十餘年且為農會會員，具老農資格，並於八十七
    年十一月間參加農保，保險期間已達七個月，符合申請條件等語，提起訴願經被
    告八十九年三月二十九日（八九）農訴字第八九○○九七一一七號決定，以原告
    已領取社會保險老年給付，且於暫行條例八十七年十一月十一日修正公布後始參
    加農保，依該條例第四條規定，已領取社會保險老年給付者，於本條例修正通過
    後再加入農民健康保險者或加入勞工保險之漁會甲類會員，不適用該條例之規定
    ，勞保局以原告已領取社會保險老年給付，不予發給老農津貼，並無違誤，遂駁
    回其訴願。原告仍不服，以軍、公、教人員退休己領取保險老年給付者，依暫行
    條例第五條規定，均獲補發老農津貼，被告以其已領公保養老給付為由而予駁回
    ，有違平等原則，且其非於暫行條例修正公布後始轉業為農，其八十七年十一月
    二十五日參加農保，距暫行條例施行日僅十三日，竟遭駁回而影響其終身權益，
    有欠妥適等語為由，提起再訴願，亦遭駁回，遂提起行政訴訟。
二、訴之聲明：
  （一）原告聲明：
      １、再訴願決定、訴願決定及原處分均撤銷。
      ２、被告應給付原告新台幣（下同）十八萬元，並自八十九年七月二十日起至
          原告死亡日止，按月給付原告三千元。
  （二）被告聲明：如主文所示。
三、兩造之爭點：
    原告主張其前雖已領取公務人員保險退休給付，於八十七年十二月一日加入農保
    ，八十八年六月十日申請老農津貼，符合規定並可追溯補發，是否可採？
  （一）原告主張之理由：
      １、查本件老農福利津貼申請，被告委託之勞保局否准之理由，均不足採，分
          述之如次：
        （１）指稱原告已領取公務人員保險養老給付為不適用部分，
              依八十四年六月八日發布並實施之老農福利津貼申領及核發辦法第
                二條第一項第二款至第四款設有排除富農條款。所謂「富農」者現
                值財產（包括動產不動產在內）超過新台幣伍佰萬元，及軍、公、
                教人員退休領有保險給付的老農均不得申領之列。
              然而於民國八十七年十一月十一日修正公佈之老農福利津貼暫行條
                例（實施日期為同年十一月十三日）第五條明示，舊辦法富農排除
                條款已廢棄在案。因此昔時富農及全國公務人員雖領有保險養老給
                付，得於八十八年六月一日至八月三十一日於補領法定期間，包括
                原告在內均提起補領手續政府亦補發完竣事實（基層農會、及勞保
                局有案可稽）。
        （２）認原告於八十七年十一月十一日老農福利津貼暫行條例修正公佈後轉
              入農保者為不適用部分，
              原告於八十七年十一月二十五日，向嘉義縣新港鄉農會申請加入農
                保並當日繳交保費，卻被該農會核定為八十七年十二月一日生效。
                期間僅差十二日卻被剝奪終身權益。依據老年農民福利津貼申領及
                核發辦法第二條規定：本條例第三條第二款所稱申領時，指提出老
                年農民福利津貼時為準。原告於八十八年六月一日提出申領，其時
                間已滿六個月。
              原告並非該暫行條例修正公佈後擬申領老農福利津貼始轉業為農。
                事實證明，原告從事農耕工作四十餘年，加入農會為正會員亦屆三
                十餘年，且往時為醫療方便加入公保（屬眷保）因政府已實施全民
                健保方轉入農保。
      ２、此外，被告委託之勞保局駁回原告申請除違背立法照顧老農之意旨，並有
          悖憲法上之平等原則，
        （１）同屬公務人員，領有保險養老給付，對本件福利津貼申請核發，卻兩
              種不同待遇，然憲法第七條平等權係保障人民法律上地位實質平等（
              司法院釋字第二百一十一號解釋參照）。
        （２）以參加農保日期訂為申領老農福利津貼之唯一要件，亦有違憲法第二
              十二條保障人民自由權利之意旨。因人民於不妨礙社會秩序及公共利
              益的範圍內均受憲法的保障，因此，人民有參加或不參加農保之自由
              ，或早參加晚參加之自由及權利。基上論結，被告以參加農保日期為
              條件核發申領，實有悖立法照顧老農本旨。因此，真正老農資格者，
              除基層農會應實際查驗外，亦可以參加基層農會為正會員為準，方不
              失公平、公正之原則。
  （二）被告主張之理由：
      １、查原告教師退休，已於八十年十一月一日領取公務人員保險退休給付，且
          於暫行條例八十七年十一月十一日修正公布後之八十七年十二月一日始加
          入農民健康保險，有老農津貼個人資料查詢及被保險人異動資料影本可稽
          ，此與暫行條例第四條第三項之規定不符，應不予發給老農津貼。
      ２、又原告雖謂其從事農作四十餘年，非於暫行條例修正公布後始轉業為農等
          語，姑不論實情如何，其既於暫行條例修正公布後始加入農保，而有前述
          不符規定之情形，自難執為准予核發老農津貼之論據。
      ３、末查，暫行條例第五條係規定老年農民因八十四年六月八日發布施行之老
          年農民福利津貼申領及核發辦法第二條第一項第二款至第四款規定，不能
          申領福利津貼者，得依該條例修正施行前規定，申請補發，並不及於前述
          核發辦法第二條第一項第一款已領取其他社會保險之老年給付之情形，所
          訴軍公教人員已領取老年給付者，依暫行條例第五條規定，均獲補發老農
          津貼等語，顯有誤會，併予指明。
      理  由
一、按「本條例所稱老年農民，應符合下列各款資格條件：一、年滿六十五歲。二、
    申領時參加農民健康保險之農民且加保年資合計六個月以上者或已領取勞工保險
    老年給付之漁會甲類會員，且會員年資合計六個月以上者。」「符合前條資格條
    件之老年農民，得申請發給福利津貼，每月新台幣三千元，發放至本人死亡當月
    止。」「同一期間兼具老農津貼與政府發放之生活補助或津貼之資格條件者，得
    擇一申領之」「已領取社會保險老年給付者，於本條例修正通過後再加入農民健
    康保險者或加入勞工保險之漁會甲類會員，不適用本條例之規定。」為暫行條例
    第三條、第四條第一項、第二項及第三項所規定。又「本條例第四條第三項所稱
    已領取社會保險老年給付者，其範園如下：一、已領取公務人員保險養老給付者
    。二、．．．．」為行為時老年農民福利津貼申領及核發辦法第四條第一款所規
    定。本件原告主張其從事農耕已四十餘年，加入農會為會員亦有三十餘年，雖已
    領有公教人員退休之月退給付，但其八十七年十二月一日核准加入農保，八十八
    年六月十日申請老農津貼並可追溯補發等語。查原告原係國民小學教師，八十年
    十一月一日退休，領取公務人員保險給付之月退，且於老年農民福利津貼暫行條
    例八十七年十一月十一日修正公布生效後之八十七年十二月一日始核准加入農民
    健康保險，此分別有原告訴訟代理人之陳述經記明筆錄在卷可稽，及老農津貼個
    人資料暨被保險人異動資料影本附卷可憑，自堪認為真實，原告申請老農津貼之
    情形，既與首揭規定要件不符，其主張自不足採，從而被告委託之勞保局，否准
    原告之申請，並無違誤，一再訴願決定，遞予維持，俱無不合，原告猶執前詞，
    訴請撤銷一再訴願決定及原處分，為無理由，應予駁回。
二、原告之撤銷訴訟，既經駁回，則其併請求被告給付十八萬元，及自八十九年七月
    二十日起至原告死亡日止，按月給付原告三千元部分，亦不應准許，應併駁回。
三、據上論結，本件原告之訴為無理由，依行政訴訟法第九十八條第三項前段，判決
    如主文。
中      華      民      國     九十     年      三      月     三十     日
                                    台北高等行政法院第二庭
                                              審判長法  官  王立杰
                                                    法  官  陳雅香
                                                    法  官  黃本仁
右為正本係照原本作成。
如不服本判決，應於送達後二十日內，向本院提出上訴狀並表明上訴理由，如於本判
決宣示後送達前提起上訴者，應於判決送達後二十日內補提上訴理由書（須按他造人
數附繕本）。
中      華      民      國     九十     年      四      月      三      日
                                                    書記官  姚國華


司法院資訊處製作；財團法人民間司法改革基金會備份。
